臺灣彰化地方法院民事判決
110年度訴字第735號
原告  即  
反訴被告    謝傳健  
訴訟代理人  黃馨寧律師
被告  即  
反訴原告    謝如玫  
訴訟代理人  許富雄律師
上列當事人間請求返還存摺等事件，本院於民國111年7月6日言
詞辯論終結，判決如下：
    主  文
被告應將合作金庫銀行和美分行帳戶（帳號0000000000000）之
存摺、開戶印鑑章返還原告。
訴訟費用由被告負擔。　　
本判決於原告以新台幣伍拾伍萬元為被告供擔保後，得假執行；
但被告如以新台幣壹佰陸拾伍萬元為原告預供擔保後，得免為假
執行。　　
反訴原告之反訴及假執行之聲請均駁回。
反訴訴訟費用由反訴原告負擔。  
    事實及理由
一、按被告於言詞辯論終結前，得在本訴繫屬之法院，對於原告
    及就訴訟標的必須合一確定之人提起反訴；反訴之標的，如
    專屬他法院管轄，或與本訴之標的及其防禦方法不相牽連者
    ，不得提起，民事訴訟法第259條、第260條第1項分別定有
    明文。本件原告起訴主張被告應返還系爭帳戶之存摺及開戶
    印鑑章，被告則抗辯稱原告將借名登記之不動產所有權應有
    部分1/4移轉登記予被告前，拒絕返還該存摺及印鑑章，並
    提起反訴，請求反訴被告應將借名登記之不動產所有權應有
    部分1/4移轉登記予反訴原告，經核反訴之標的與本訴之防
    禦方法，為同一事件所生而有相牽連關係，故反訴原告提起
    反訴，應屬合法。
二、本訴部分：
　㈠原告主張略以：原告於民國97年6月15日以630萬元，向訴外
    人黃進雄購買坐落彰化縣○○鎮○○段00000○00000地號土地、1
    336建號建物（下稱系爭不動產），原告先後於98年2月24日
    取得443-2地號土地所有權，98年12月24日取得1336建號建
    物所有權，99年1月20日取得436-1地號土地所有權。兩造為
    姊弟關係，原告基於手足之情，同意被告遷入居住於系爭不
    動產，因被告從事教授鋼琴，上班時間彈性，自願協助原告
    處理生活開支等雜費繳納，故原告將自己所有之合作金庫銀
    行和美分行帳戶（帳號：0000000000000，下稱系爭帳戶）
    之存摺、開戶印鑑章交付被告，委任並授權被告代原告繳納
    一般生活費用雜支及定期確認帳戶內餘額，嗣原告於110年2
    月多次向被告請求返還系爭帳戶之存摺及印鑑章，被告拒絕
    後，原告於110年3月23日以存證信函終止與被告間之委任關
    係並請求返還存摺及印鑑章，並於110年3月26日送達被告，
    爰依民法第767條第1項規定，請求被告返還系爭帳戶之存摺
    及印章等語。聲明求為判決被告應返還原告系爭帳戶存摺及
    開戶印鑑章；併願供擔保請准宣告假執行。
  ㈡被告答辯略以:被告、胞妹謝滿熹、胞弟即原告自97年6月15
    日以原告名義購買系爭不動產時起，即成立借名登記及委任
    之混合契約，約定各出資50萬元共150萬元作為頭期款，以
    總價851萬元（原房地價格630萬元、加建171萬元、車庫畸
    零地50萬元）向黃進雄購買系爭不動產，因被告當時為鋼琴
    老師，沒有固定收入證明，故3人合意將系爭不動產借名登
    記在原告名下，以原告名義向合作金庫銀行和美分行辦理貸
    款，由謝滿熹當保證人，約定每人每月出資7,000元繳還貸
    款，且均有居住、使用系爭不動產之權利，原告於99年2月1
    0日開戶後就將系爭存摺及印鑑章交由被告保管，委任被告
    辦理系爭不動產繳納房貸、不動產開銷支出帳務，以及前往
    銀行辦理補登存摺等事宜。嗣原告配偶陳杏宜自99年3月起
    ，亦加入上開借名登記契約每月繳款7,000元，並自99年11
    月起調整為每人每月繳款10,000元，另有一般生活費用雜支
    （包括水費、電費、電話費等）每人每月負擔約2,500至3,0
    00元，故就系爭不動產每人均有應有部分1/4權利。然109年
    間原告宣稱要賣屋，並要求被告交還系爭存摺、印鑑章，被
    告為保障自己權益，要求原告將系爭不動產應有部分1/4移
    轉登記給被告，原告也親口承諾還給被告，現卻拒絕移轉給
    被告，故以民事答辯暨反訴狀對原告為上開終止系爭混合契
    約，該意思表示於110年10月13日到達原告，另寄發存證信
    函將上開意思表示通知訴外人謝滿熹（於111年5月26日送達
    ）、陳杏宜（於111年5月27日送達），原告應將系爭不動產
    應有部分1/4移轉登記給被告，且於原告履行上開移轉登記
    義務前，依民法第264條第1項規定為同時履行抗辯，拒絕返
    還系爭帳戶之存摺與印鑑章等語，聲明求為判決原告之訴駁
    回；如受不利判決願供擔保聲請宣告免為假執行。
三、反訴部分：　
  ㈠按訴狀送達後，原告不得將原訴變更或追加他訴。但請求之
    基礎事實同一者，不在此限，民事訴訟法第255條第1項第2
    款定有明文。本件反訴原告提起反訴請求判決反訴被告應將
　　系爭不動產所有權應有部分1/4，移轉登記予反訴原告；嗣
    將上開聲明變更為先位之訴，並追加備位聲明為確認反訴原
    告就系爭不動產有借用反訴被告名義登記為所有權人，及反
    訴原告就系爭不動產之權利為1/4之借名登記法律關係存在
    。反訴原告所為上開變更追加，因請求之基礎事實同一，程
    序上合於上開規定。
　㈡反訴原告主張略以:兩造間就系爭不動產確實有借名登記之法
    律關係存在，已如本訴之主張，反訴被告否認借名登記關係
    之存在，違反系爭借名登記與委任之混合契約義務，反訴原
    告依民法第549條第1項規定對反訴被告為終止系爭契約之意
    思表示，並請求反訴被告將系爭不動產應有部分4分之1移轉
    登記給被告等語。聲明求為判決：⑴先位之訴:反訴被告應將
    系爭不動產所有權應有部分1/4，移轉登記予反訴原告；併
    願供擔保聲請假執行。⑵備位之訴:確認反訴原告就系爭不動
    產有借用反訴被告名義登記為所有權人，及反訴原告就系爭
    不動產之權利為1/4之借名登記法律關係存在；併願供擔保
    聲請宣告假執行。
  ㈢反訴被告答辯略以：反訴原告提起反訴，僅以謝傳健為反訴
    被告，而未將其主張借名登記之契約當事人謝滿熹、陳杏宜
    列為反訴被告，系爭不動產是否有借名登記契約關係，應有
    合一確定之必要，故本件反訴當事人不適格，應予駁回。另
    否認反訴原告之主張，均詳如本訴所述等語。聲明求為判決
    反訴原告之訴駁回；如受不利判決願供擔保聲請宣告免為假
    執行。
四、得心證之理由：
  ㈠本訴部分:
  ⒈查兩造為姐弟關係，原告於97年6月15日向訴外人黃進雄購買
    系爭不動產，原告先後於98年2月24日取得443-2地號土地所
    有權，98年12月24日取得1336建號建物所有權，99年1月20
    日取得436-1地號土地所有權，以及原告於99年2月10日於系
    爭帳戶開戶之後，將系爭帳戶之存摺及開戶印鑑章交付被告
    ，現仍由被告持有等事實，為兩造所不爭執（見卷269頁，
    爭點整理不爭執事項），且有土地及房屋預定買賣契約書、
    土地及建物所有權狀、土地建物查詢資料、合作金庫銀行和
    美分行存款存摺在卷可稽，應堪信為真實。
　⒉按稱委任者，謂當事人約定，一方委託他方處理事務，他方
    允為處理之契約。民法第528條定有明文。查原告委任被告
    以系爭帳戶處理生活支出及定期確認帳戶內餘額外，尚包括
　　繳納系爭不動產之分期貸款一節，有系爭帳戶存款存摺可證
    ，原告購買系爭不動產，並於99年2月10日以系爭不動產設
    定最高限額抵押權予合作金庫銀行，且由系爭帳戶存摺觀之
    ，原告於99年2月10日辦理開戶，並自99年3月12日起，每月
    均有攤還本息之記載，足徵系爭帳戶主要目的即在於處理原
    告向合作金庫貸款之分期繳納，衡諸常情，倘若繳納系爭不
    動產之分期貸款不在原告授權被告範圍之內，則原告如何在
    未持有存摺及印鑑章之情形下，適時管理資金以供繳納分期
    貸款而不至於產生違約之重大風險?故原告委任被告處理之
    事務包括繳納系爭不動產之分期貸款，應可認定。從而，原
    告主張委任事務不包括繳納系爭不動產之分期貸款一節，核
    與常情不符，尚非可採。
  ⒊又按所謂借名登記契約，乃當事人約定，一方（借名者）經
    他方（出名者）同意，而就屬於一方現在或將來之財產，以
    他方之名義，登記為所有人或其他權利人之契約，所以出名
    人與借名者之間，必須有借名登記之意思表示合致，才能成
    立借名登記契約。次按民事訴訟法第277條前段規定，當事
    人主張有利於己之事實者，就其事實有舉證之責任。因此主
    張借名登記者，應就該借名登記之事實負舉證責任。被告雖
    答辯稱兩造間之契約除委任關係外，尚混合借名登記契約在
    內，伊對系爭不動產所有權應有部分1/4係借名登記在原告
    名下等語，惟查，證人謝滿熹經到庭為證，就本院所詢問有
    關系爭不動產之實際買賣總價多少、實際買受人是否為原告
    、為何買受人是用原告一人的名字、為何系爭帳戶的存摺及
    印鑑在被告手上、系爭帳戶的錢要處理那些事情、陳杏宜跟
    系爭不動產有無關係、每月存入4萬元是誰出的錢等問題，
    均不知情，本院另詢問證人與兩造之間有無約定何種借名登
    記契約？證人亦稱不記得，僅略稱對於系爭不動產應該有所
    有權，因為每個月繳房貸跟家用1萬元等語，是以證人謝滿
    熹之證詞，僅能證明有繳交1個月1萬元而已，並無法證明兩
    造與證人謝滿熹、訴外人陳杏宜四人共同購買系爭不動產而
    借名登記在原告名下之意思表示合致，而不能認有借名登記
    之關係存在。至於被告所提出之兩造間之對話錄音譯文，雖
    然原告曾說:「放心啦！你的持分我會給你的」，然除此之
    外，兩造其餘對話過程則是原告一直堅持要賣不動產，被告
    堅持要辦過戶，均未提及有無借名登記契約問題，更未表示
    究竟被告對系爭不動產有何種權利，自難僅憑原告一句「你
    的持分我會給你」，即遽認兩造之間就系爭不動產另有借名
    登記契約或被告有所有權應有部分1/4的權利，是上開譯文
    尚難資為有利於被告之認定。故被告上開所辯，仍屬乏據，
    未能採信。
　⒋按當事人之任何一方，得隨時終止委任契約，民法第549條第
    1項定有明文。本件原告主張以110年3月23日寄發之存證信
    函終止與被告間之委任關係並請求返還存摺及印鑑章，雖因
    存證信函內未表示終止契約之意思而不能認已終止之效力，
    然原告嗣後再以準備暨反訴答辯二狀為終止委任契約之意思
    表示並已到達被告，即已生終止委任契約之效力，被告持有
    系爭帳戶之存摺及開戶印鑑章並無法律上原因，從而，原告
    基於民法第767條所有權之法律關係，請求被告返還系爭帳
    戶之存摺及開戶印鑑章，為有理由，應予准許。被告答辯稱
    原告應將系爭不動產所有權應有部分1/4移轉登記予被告，
    與原告請求返還系爭存摺及開戶印鑑章，主張同時履行抗辯
    云云，因兩造之間並無委任與借名登記之混合契約，已如前
    述，故被告上開抗辯，為無理由，不能採取。
　⒌兩造分別陳明願供擔保，請准宣告假執行或免為假執行，經
    核於法均無不合，爰分別酌定相當擔保金額併准許之。
  ⒍本件事證已經明確，兩造其餘攻擊防禦方法及舉證，經審酌
    後，認為對於判決結果均無影響，就不再逐一論述，附此敘
    明。
  ⒎訴訟費用負擔之依據：民事訴訟法第78條。
  ㈡反訴部分：
  ⒈反訴原告先位之訴主張伊已終止借名登記契約，反訴被告應
    將系爭不動產所有權應有部分1/4移轉登記予反訴原告，備
    位之訴主張確認反訴原告就系爭不動產有借用反訴被告名義
    登記為所有權人；反訴原告就系爭不動產之權利為1/4之借
    名登記法律關係存在等語，均為反訴被告所否認，經查兩造
    之間並無借名登記契約存在，且反訴原告對於系爭不動產亦
    無應有部分1/4之所有權，均已如前所述（見四、得心證之
    理由:㈠本訴部分），從而，反訴原告上開先位之訴及備位之
    訴，均屬乏據，尚難採信。
  ⒉綜上所述，反訴原告依借名登記之法律關係，先位之訴請求
    反訴被告將系爭不動產應有部分1/4移轉登記予反訴原告，
    以及備位之訴確認反訴原告就系爭不動產有借用反訴被告名
    義登記為所有權人，及反訴原告就系爭不動產之權利為1/4
    之借名登記法律關係存在，均為無理由，應予駁回。又反訴
　　部分，反訴原告既受全部敗訴之判決，其假執行之聲請即因
    訴之駁回而失所依附，應一併駁回之。
　⒊本件事證已經明確，兩造其餘攻擊防禦方法，經審酌後認為
    對判決結果不生影響，就不再逐一論列。
　⒋反訴訴訟費用負擔之依據:民事訴訟法第78條。　
中　　華　　民　　國　　111 　年　　7 　　月　　27　　日
                  民事第二庭    法　官　陳弘仁
以上正本係照原本作成。
如對判決上訴，應於判決送達後20日內向本院提出上訴狀。如委
任律師提起上訴者，應一併繳納上訴審裁判費。
中　　華　　民　　國　　111 　年　　7 　　月　　27　　日
                                書記官　許雅涵